【裁判字號】    98,上訴,2840
【裁判日期】    980915
【裁判案由】    偽造文書等
【裁判全文】
臺灣高等法院刑事判決                98年度上訴字第2840號
上  訴  人  臺灣士林地方法院檢察署檢察官
上  訴  人
即  被  告  乙○○
            戊○○
共      同
選任辯護人  甲○○律師
            丙○○律師
            己○○律師
上列上訴人因被告偽造文書等案件，不服臺灣士林地方法院97年
度訴字第349號，中華民國98年5月27日第一審判決（起訴案號：
臺灣士林地方法院檢察署96年度偵字第4800號），提起上訴，本
院判決如下：
    主  文
原判決關於有罪部分，均撤銷。
乙○○、戊○○被訴詐欺、使公務員登載不實文書部分，均無罪
。
其他上訴駁回。
    理  由
壹、公訴意旨如附件起訴書所載。
貳、關於證據能力之說明：
（一）按刑事訴訟法上「證據排除原則」，係指將具有證據價值
      ，或真實之證據因取得程序之違法，而予以排除之法則。
      而私人之錄音、錄影之行為所取得之證據，應受刑法第31
      5條之1與通訊保障及監察法之規範，私人違反此規範所取
      得之證據，固應予排除。惟依通訊保障及監察法第29條第
      3款之規定「監察者為通訊之一方或已得通訊之一方事先
      同意，而非出於不法目的者，不罰」，通訊之一方非出於
      不法目的之錄音，所取得之證據，即無證據排除原則之適
      用（最高法院92年度台上字第2677號判決意旨可資參照）
      。是以，被告乙○○、戊○○就其與東森房屋特約代書壬○○及東森房屋職員丁○○間之對話，為保護自身權益，
      暗中錄音，此與擅自盜錄他人間非公開之談話錄音涉有刑
      法第315條之1之妨害秘密罪，尚屬有間，上開錄音既非違
      法取得，復與事實相符，自有證據能力（最高法院91年度
      台上字第3713號判決亦同此意旨），此核先敘明。
（二）其餘本院認定事實所依據之各項證據資料，本件檢察官、
      被告乙○○、戊○○及其辯護人於本院最後審理期日均陳
      明同意引用為本案證據，審酌該等言詞供述及書面作成時
      之情況認為適當，是依刑事訴訟法第159條之5規定，均有
      證據能力。
參、本件判決理由分二部分說明之：
甲、撤銷原判決改判無罪部分：
一、公訴意旨略以：被告乙○○、戊○○製作價金較高之買賣契
    約即附表所示之B契約、C契約、D契約。乙○○及戊○○另
    基於意圖為自己不法所有之犯意聯絡，分別於95年8月21日
    持附表所示B、C契約向玉山商業銀行民生分行（下稱玉山銀
    行）申請貸款，於95年8月23日持附表所示D契約向安泰商業
    銀行松山分行（下稱安泰銀行）申請貸款，致玉山銀行、安
    泰銀行陷於錯誤，而分別核貸1,980萬元、1,060萬元予乙○○、戊○○，並使臺北市建成地政事務所職員將此等不實事
    項登載於職務上製作之土地登記簿、建築改良物登記簿中，
    足生損害於地政機關對不動產資料管理之正確性、辛○○、
    庚○○本人及玉山銀行、安泰銀行對於核准貸款額度之正確
    性。因認乙○○、戊○○所為，涉有刑法第339條第1項之詐
    欺取財及同法第214條之使公務員登載不實等罪嫌。
二、按犯罪事實應依證據認定之，無證據不得認定犯罪事實，刑
    事訴訟法第154條第2項別定有明文。次按認定不利於被告之
    證據須依積極證據，苟積極證據不足為不利於被告事實之認
    定，即應為有利被告之認定，更不必有何有利之證據；又犯
    罪事實之認定，應憑證據，如無相當之證據，或證據不足以
    證明，自不得以推測或擬制之方法，以為裁判之基礎；而被
    告否認犯罪事實所持之辯解，縱屬不成立，仍非有積極證據
    足以證明其犯罪，不能遽為有罪之認定；末按認定犯罪事實
    所憑之證據，雖不以直接證據為限，間接證據亦包括在內，
    然無論直接或間接證據，其為訴訟上之證明，須於通常一般
    之人均不致於有所懷疑，而得確信其為真實之程度者，始得
    據之為有罪之認定，倘其證明尚未達到此一程度，而有合理
    性懷疑之存在時，即無從為有罪之認定，根據「罪證有疑，
    利於被告」之證據法則，即不得遽為不利於被告之認定（最
    高法院30年上字第816號判例、40年台上字第86號判例、30
    年上字第1831號判例、76年台上字第4986號判例可資參照）
    。
三、起訴意旨審認定被告乙○○、戊○○涉有刑法第339條第1項
    之詐欺取財及同法第214條之使公務員登載不實等罪嫌，無
    非係以：被告乙○○、戊○○2人之供述；證人即告訴人庚○○、辛○○、證人即告訴人之代理人癸○○、證人即東森
    房屋特約代書壬○○、證人即東森房屋職員丁○○等人之證
    述；如附表所示契約；臺北市建成地政事務所96年1月2日函
    檢附系爭房地之登記申請案卷及建物異動索引表；玉山銀行
    民生分行96年3月2日函檢附系爭臺北市○○區○○路73號9
    樓、10樓建物申辦貸款及抵押權設定資料；安泰銀行松山分
    行96年1月17日函檢附系爭臺北市○○區○○路73號10樓之2
    建物申辦貸款及抵押權設定資料等，為主要論據。
四、訊據上訴人即被告乙○○、戊○○均堅詞否認有何詐欺取財
    及使公務員登載不實之犯行，辯稱：其等係經告訴人辛○○
    、庚○○之代理人癸○○表示同意及指示，始製作如附表所
    示Ｂ、Ｃ、Ｄ契約向玉山銀行、安泰銀行申請貸款；其等並
    無詐欺之意思及行為，其2人向玉山銀行、安泰銀行借貸之
    初，並非自始即基於不法所有之意圖，詐騙其核貸，否則無
    須陸續按期清償上開銀行利息及本金完畢，其2人亦未施用
    詐術致玉山銀行、安泰銀行陷於錯誤，上開銀行並非單憑相
    信如附表所示Ｂ、Ｃ、Ｄ契約，而係已進行一定之內部鑑價
    程序始准予核貸；再本案不論告訴人或銀行均已完全受給付
    及清償，並無足生損害於公眾或他人，因此並不符合刑法第
    214條足以生損害於公眾或他人之構成要件等語。
五、經查：
（一）被告乙○○、戊○○於95年8月4日透過東森房屋仲介向庚○○、辛○○所委任之辛○○之妹癸○○，購買庚○○、
      辛○○所有之門牌號碼同路號10樓、10樓之2之土地及建
      物（下稱系爭房地），雙方簽署如附表所示Ａ契約（買賣
      總價2千700萬元），嗣被告2人以如附表所示Ｂ、Ｃ、Ｄ
      契約（買賣總價共4千零10萬元），分別於95年8月21日、
      23日向玉山銀行民生分行（下稱玉山銀行）、安泰銀行松
      山分行（下稱安泰銀行）申請貸款，經玉山銀行、安泰銀
      行同意設定最高限額抵押權（設定最高限額權利價值共3
      千648萬元），各核貸1千980萬元、1千零60萬元（共核貸
      3千零40萬元），及使臺北市建成地政事務所承辦上開貸
      款最高限額抵押權設定登記之公務員，將上開事項登載於
      職務上所掌之不動產設定登記資料中等情，為被告乙○○
      、戊○○所自承，且有如附表所示契約、庚○○及辛○○
      授權癸○○處理系爭房地之出售、簽約、收款及一切相關
      事宜之授權書、系爭房地之土地及建物登記謄本、臺北市
      建成地政事務所96年1月2日函檢附系爭房地之登記申請案
      卷及建物異動索引表、玉山銀行96年3月2日函檢附系爭臺
      北市○○區○○路73號9樓、10樓建物申辦貸款及抵押權
      設定資料、安泰銀行96年1月17日函檢附系爭臺北市○○
      區○○路73號10樓之2建物申辦貸款及抵押權設定資料（
      以上見95他字第3386號卷第6至14、15至16、27至32、14
      1至217、218至265、267至298頁）附卷可稽。
（二）被告2人坦承於95年8月4日簽約1星期後，推由被告戊○○
      向不知情之代書友人王昌盛索取空白房地買賣契約書影印
      後，在其上簽署「辛○○」、「庚○○」之署押及刻印後
      蓋章，製作成較系爭房地實際買賣契約金額高之買賣契約
      ，向玉山銀行、安泰銀行申請貸款及設定最高限額抵押權
      ，並供稱：當初係告訴人辛○○、庚○○之代理人癸○○
      為促成買賣，向其等表示系爭房地之前手向建設公司訂購
      之價格為4千3百萬元，且稱系爭房地曾經新竹企銀鑑價可
      核貸2千980萬元，並建議其等可向新竹企銀申貸，復稱向
      前手購買系爭房地時，即以另行製作價金較高之買賣契約
      向中央信託銀行申請貸款之方式，而貸得比真正買賣價金
      還高之金額，其等係因告訴人代理人癸○○表示同意與指
      示，始為上情等語。查：
    1.關於被告乙○○、戊○○另以較系爭房地實際買賣契約金
      額高之買賣契約，向玉山銀行及安泰銀行申請貸款之經過
      ，被告2人於警詢、偵查及原審，始終供如前述，且據：
    (1)(甲)證人即東森房屋特約代書壬○○於偵查中證稱：我老闆
      是東森房屋公司總部的特約代書，我在簽訂本案不動產契
      約時，到場處理不動產過戶相關事宜；我有受被告委託辦
      理用房地買賣契約書向銀行貸款的事，被告他們有提供房
      地買賣契約書給我向銀行辦貸款；（提示如附表所示Ｂ、
      Ｃ契約）我只記得被告有傳真此契約書給我，我再傳給癸○○，我不清楚在我傳真給癸○○之前，癸○○是否知道
      該契約書存在，但她若不知道就不會叫我傳了，我的意思
      是說她應該知道，還是我在談話當中有提到（見96年度偵
      字第4800號卷第70至71、132至133頁）；於原審證稱：（
      提示如附表所示Ａ契約）這是我事務所用的契約書，這份
      95年8月4日的買賣契約是我簽的，系爭房地3筆全部簽在
      一起，只有1份，簽約時買方有提到他們要向銀行貸款支
      付買賣價金；（提示如附表所示Ｂ、Ｃ、Ｄ契約）這不是
      我公司的不動產買賣契約書，契約書上的傳真號碼是我事
      務所的電話，我印象中是買方即乙○○請我傳給銀行，我
      沒有將如附表所示Ａ契約傳給銀行；我印象中有請玉山銀
      行估價，我這裡有的資料我會提供給銀行，其他如財力證
      明是銀行自己找被告要，後來就由被告他們自己處理；被
      告向銀行辦理房屋貸款核撥下來後去辦理抵押權登記，後
      續這件買賣還有漏水的糾紛，交屋時因房屋漏水，賣方有
      支付10萬元給買方；如附表所示Ｂ、Ｃ、Ｄ契約我有傳真
      給癸○○，是癸○○要求，不是我主動傳真；（當庭撥放
      被告2人於偵查中提出之95年10月27日對話錄音光碟）光
      碟內的聲音我的聲音等情（見原審卷第206至214、280頁
      ；(乙)並有被告乙○○、戊○○於偵查中提出之95年10月27
      日被告2人與壬○○之對話錄音光碟及譯文，經原審當庭
      勘驗內容要旨：「…戊○○：那天簽約，她（癸○○）還
      自己說可以去貸2,980萬元。壬○○：對啊！。戊○○：
      她（癸○○）還介紹我們去銀行，是那家銀行？。壬○○
      ：新竹。都是她（癸○○）自己說的，還要給我們電話跟
      名字。對啊！。她（癸○○）還拿之前的買賣合約書，舊
      的合約書，4千多萬的合約書。吳佩菁：那時妳在寫字，
      她（癸○○）拿給我們的！…戊○○：她（癸○○）還同
      意我們可以這樣作的，你們郭董還說她（癸○○）自己都
      這樣作，還要整別人！這次還是她（癸○○）自己教我們
      、同意可以這樣作的。壬○○：對啊！。壬○○：那天簽
      一個約，上個禮拜吧，她（癸○○）還是代理人，怎麼又
      是她，她有親自簽名，在賣方處簽名，她（癸○○）同意
      配合可以這樣作，如果發生事情她（癸○○）會負責…」
      等情可佐（見95年度他字第3386號卷第127頁、原審卷第
      280頁勘驗筆錄）。
    (2)(甲)證人即東森房屋職員丁○○於偵查中證稱：我受庚○○
      及辛○○委託處理系爭房地，但他們兩人都全權委託癸○○出面處理；印象中簽約當時癸○○好像有主動提供本案
      不動產前手的買賣契約給被告；我印象中好像是癸○○跟
      戊○○說他要買這房子有跟銀行詢過價，有這個價值才會
      去買；癸○○有叫被告2人找壬○○幫忙貸款，但被告2人
      後來找別家銀行；系爭房地是10年以上的屋齡，房屋舊舊
      的，沒有裝潢，交屋前有發現漏水，賣方與仲介有補貼一
      些錢給買方去處理；（提示偵查卷附被告2人提出之95年1
      0月27日對話錄音譯文）的確有這一段對話，當時是被告2
      人到我南京西路的仲介部辦公室和我的對話內容等情（見
      96年度偵字第4800號卷第108至109、133頁）；(乙)並有被
      告2人於偵查中提出之95年10月27日被告2人與丁○○之對
      話錄音光碟及譯文，經原審當庭勘驗內容要旨：「…丁○○：最近還幫她（癸○○）賣了1間辦公室，在承德路1段
      ，買方沒有要高貸啦，可是希望能貸，但是商業辦公室成
      數比較低，我當場跟她講，我說佩君，因為商業辦公室可
      以貸的成數不高，要麻煩她配合另外作1份，請她當場簽
      名，用她的印章蓋！。戊○○：簽了嗎？。丁○○：簽了
      ！。戊○○：當初她（癸○○）跟我們介紹那家銀行？。
      丁○○：竹企。戊○○：那時她（癸○○）講多少金額？
      。丁○○：一樣啊，就2,970萬元！。戊○○：是她（癸○○）叫我們這樣作！。丁○○：對啊！…戊○○：她還
      去法院告我們偽造文書，可是我們並沒有偽造文書，是她
      叫我們這樣作的！她還提供資料給我們，說可以貸多少！
      。丁○○：對啊！。吳佩菁：當初原始買賣合約書，多少
      錢？妳知道嗎？。丁○○：那是最早第1手，4千多萬。戊○○：我相信大家都有聽到，都有證據啊！。丁○○：嗯
      ！。戊○○：當時因為商業辦公室難貸，而且也漏水，有
      壁癌，要修理，不然怎麼住？商業辦公室成數不高，而且
      裝潢修理費用也很高，她還要我們去新竹商銀貸！。丁○○：對啊！。」等情可佐（見95年度他字第3386號卷第12
      8頁、原原審卷第281頁勘驗筆錄）。
    (3)(甲)被告2人於偵查中提出之系爭房地前手買主與建設公司
      之房屋預訂買賣契約書，其上以手寫註記：「3間共買438
      7萬」、「478萬」、「1117萬/1595萬」、「946萬/1352
      萬」，有該房屋預訂買賣契約書附卷可稽（見95年度他字
      第3386號卷第132至136頁）；(乙)並經證人癸○○於原審自
      承：我有於簽約當日出示上開契約書予被告2人，前述手
      寫字樣均係我所為等情（見原審卷第266頁）。
    (4)(甲)告訴人於95年4、5月間向前手郭海景、李清娘購買系爭
      房地，3間房地實際買賣總價約2千300萬元，惟向中央信
      託局三重分局（現已改制為臺灣銀行重新分行）申請貸款
      時（以癸○○為聯絡人）所提出之系爭房地買賣契約書，
      記載3間房地總價共3千550萬元，嗣經中央信託局同意核
      貸共約2千7百萬元等情，有系爭房地銷售成交行情查詢表
      、土地及建物登記謄本、臺灣銀行重新分行97年7月17日
      、97年11月28日函檢附系爭臺北市○○區○○路73號9樓
      、10樓、10樓之2房地申請貸款資料在卷可考（見原審卷
      第44、44至45、47、48至49、50、51至52、53、54至55、
      56、61至132頁）；(乙)並經證人庚○○於原審證稱：系爭
      房地是我和我太太辛○○委託出售，我太太之妹癸○○是
      賣方代理人，買賣過程中我沒有見過被告2人；（提示審
      理卷附臺灣銀行重新分行函檢附系爭房地申辦貸款資料）
      這是我送給銀行的資料沒錯，私契與這份會不一樣，實際
      的價格有出入，我與前手的實際買賣金額是2千多萬元；
      給銀行貸款的買賣契約高於實際買賣價額，這是因為我與
      前手的買賣另有1個協議，但我不便在這說明，銀行實際
      上撥付多少錢我忘記了等情（見原審卷第196至205頁）。
    (5)依上開證人之證述及被告乙○○、戊○○提出之對話錄音
      光碟內容、卷附系爭房地前手買主與建設公司之房屋預訂
      買賣契約書、銷售成交行情查詢表、土地及建物登記謄本
      、臺灣銀行重新分行函檢附告訴人向前手購買系爭房地時
      之貸款資料等文書證物所示，足認被告2人辯稱：告訴人
      之代理人癸○○為促成買賣，向其等提示相關證據，強調
      系爭房地價值不斐，並曾有另行製作較實際買賣契約金額
      為高之契約，貸得較真正買賣價金還高金額之前例，其等
      因認已獲賣方同意而製作如附表所示Ｂ、Ｃ、Ｄ契約向銀
      行申請貸款等情，要為真實，而堪採信。至渣打國際商業
      銀行股份有限公司98年8月14日渣打商銀CB-OPS字第09805
      573號、安太商業銀行松山分行98年8月10日（98）安松山
      字第0987000079號函覆內容及檢附之相關資料，均顯不足
      影響本院上開所為之認定則甚明（見本院卷第118至123、
      124至134頁）。
    (6)再(甲)證人癸○○於原審雖另證稱：簽約當天我拿出系爭房
      屋之前手向建設公司訂購之買賣契約，只是為了證明車位
      位置才提出云云。惟查，若癸○○確僅為證明車位所在而
      提示該契約，何以須如前述特在該契約上以手寫註記：「
      3間共買4387萬」、「478萬」、「1117萬/1595萬」、「9
      46萬/1352萬」等強調系爭房地價值之文字，顯與常理不
      符；(乙)證人庚○○於原審雖另證稱：我向前手購買系爭房
      地時，向銀行貸款所給的買賣契約書高於實際買賣價額，
      是因為車位問題而重新簽約，系爭房地所附的3個車位中
      ，有1個只可以上下移動，這個東西與一般功能不一樣，
      不好用，1個車位起碼200萬元，所以我與前手就價金作協
      議，重新簽合約，兩個合約有價差，但價差多少我印象不
      深云云、證人癸○○於原審雖另證稱：我不知道我姐姐他
      們向前手購買系爭房地的價錢及貸款之事云云。惟查，如
      前述告訴人向前手購買系爭房地之實際買賣總價僅約2千3
      百萬元，然向金融機構提出之系爭房地買賣契約書房地總
      價達3千5百餘萬元，如僅為1價值2百萬元之停車位瑕疵，
      何以須重新簽署價差達1千餘萬元之買賣契約，證人庚○○所謂因停車位瑕疵問題，於向銀行提出系爭房地買賣契
      約後，又重新簽約此節，顯有不實，又證人癸○○依卷附
      告訴人授權書之記載，經授權處理本件系爭房地之出售、
      簽約、收款及一切相關事宜，並於告訴人向前手購買系爭
      房地時，經告訴人指定為前向中央信託局申請貸款之聯絡
      人，衡情當無可能不知告訴人向前手購買系爭房地價格及
      貸款之事，否則如何為告訴人與金融機構聯繫貸款事宜及
      處理本件出售系爭房地事宜，證人癸○○稱不知告訴人向
      前手購買價格及貸款之事此節，亦難採信；(丙)證人癸○○
      雖又證稱：被告2人向銀行貸得多少款項，均與賣方無關
      ，因有履約保證，我並未同意被告2人以告訴人名義另行
      製作如附表所示Ｂ、Ｃ、Ｄ契約向銀行貸款云云。惟查，
      履約保證所處理者，乃簽約後買賣雙方履行契約之問題，
      與本件認定告訴人之代理人癸○○為促成買賣，而向被告
      2人表示得另行製作價金較高之買賣契約，以貸得較真正
      買賣價金還高之款項，為不同層面之問題，自不能因本件
      另有履約保證乙情，即認代告訴人處理本件系爭房地買賣
      事宜之癸○○並無動機為前揭行為。是以，證人等所述上
      開各節，既無可採，自亦不足影響本院前揭所為認定之事
      實。
（三）被告乙○○、戊○○2人因告訴人之代理人癸○○表示同
      意，認已獲賣方同意，而於簽訂買賣契約後，另行製作較
      實際買賣契約金額為高之契約，提出向玉山銀行、安泰銀
      行申請貸款，經上開銀行同意設定最高限額抵押權及核貸
      款項，並使臺北市建成地政事務所承辦上開貸款最高限額
      抵押權設定登記之公務員，將上開事項登載於職務上所掌
      之不動產設定登記資料中，雖如前述。惟查：
    1.關於詐欺取財部分：
    (1)按刑法第339條第1項詐欺罪之成立，係以意圖為自己或第
      三人不法之所有，以詐術使人陷於錯誤，而將本人或第三
      人之物交付為構成要件，所謂以詐術使人交付，必須被詐
      欺人因其詐術而陷於錯誤，始為相當，若其所用方法，不
      能認為詐術，亦不致使人陷於錯誤，即不構成該罪（最高
      法院46年度台上字第260號判例可資參照）。
    (2)又證人即玉山銀行職員陳國銘於偵查時證稱：「（你們銀
      行核貸經過？）客戶提供的房屋買賣契約，會先送給總行
      估價中心做鑑估，買賣價和我們鑑估的價錢，最後是以價
      格較底的為評估的總值，原則上以該較底的價格的8成貸
      放，一般還會參考貸款人的資方，所以不一定用成貸放。
      」、「（被告吳佩菁原本是以2,700元萬向買主購買大同
      區○○路73號9樓、10樓、10樓之2，後來另行製作成3份
      買賣契約，其中9樓部分另製作價金1,250萬，10樓1,270
      萬，若你們知道被告是另行製作虛偽的買賣契約，來向你
      們貸款，你們還會貸款？）若我們知道實情，貸款額度不
      會超過2,700萬，但是一般客戶不會透露他們的合約是假
      的，因為房屋的買賣價格是他們私底下協議，我們有獨立
      的估價中心會評估，估價中心會以附近的成交價格做參考
      ，上網捉取附近成交案例參考，以及參考該屋的產況。」
      、「（銀行鑑估價值是否與被，告另外製作3份合約的房
      屋價格是否相當？）相當。」等語（見96年度偵字第4800
      號卷第121至123頁）；證人即安泰銀行經理徐明山於偵查
      時亦證稱：「（本件核貸經過？）被告戊○○是老客戶，
      先由我們分行內部經辦人員徵信，對該屋內外部拍照，參
      考附近房屋成交價，徵信後內部人員先鑑價，再送總行鑑
      價，總行是委託外面的鑑價中心，俗稱總行鑑價中心，做
      最後的鑑價，買賣契約只是參考，我們不管他契約真假。
      」、「（被告戊○○原本是以2,700萬向買主購買大同區
      ○○路73號9樓、10樓、10樓之2，後來另行製作成3份買
      賣契約，其中10樓之2部分另製作價金1,490萬，若被告拿
      2,700萬的合約貸款，可以貸到上開一樣的金額？）我們
      當初不知道被告實際買賣契約為何，我們依據他提供的契
      約來核貸，…，通常我們銀行貸我們鑑價金額的8到9成，
      我們會考量他的資力狀況。」、「（銀行鑑估價值是否與
      被告另外製作3份合約的房屋價格是否相當？）相當，核
      貸1,060萬，鑑估1,400萬，合約是參考，我是實際去評估
      10樓之2的房價。」等語明確（見96年度偵字第4800號卷
      第122至123頁）；此外，並有證人即安泰銀行經理徐明山
      於偵查時所庭呈受信批覆書、授信審核表、建物評估報告
      表、不動產擔保物鑑估表等件附卷可稽（見96年度偵字第
      4800號卷第125至129頁）。換言之，被告2人向玉山銀行
      、安泰銀行申請貸款時，其擔保品（即系爭房地）之價值
      係由玉山銀行及安泰銀行分別依其規定程序加以評估，且
      有市價等客觀價值可予參酌，認為銀行鑑估價值與被告等
      另外製作3份合約之房屋價格相當，其等債權足以受償，
      因而方同意核貸。足證玉山銀行及安泰銀行本身即有徵信
      人員，並有足夠之徵信程序、方法、能力，是揆諸前揭最
      高法院46年度台上字第260號判例意旨，被告乙○○、戊○○2人所用方法，難認係詐術，亦不致使人陷於錯誤，
      亦即其等實無從實施詐術因而致使玉山銀行及安泰銀行信
      徵信人員陷於錯誤，核與刑法第339條第1項詐欺罪之犯罪
      構成要件，並不相當，顯難構成該罪。
    (3)再被告2人自95年8月間向玉山銀行及安泰銀行貸款以來，
      確均正常繳納本金及利息，所欠玉山銀行貸款部分並已清
      償完畢，有玉山銀行95年11月30日及95年12月8日抵押權
      塗銷同意書各乙份在卷可證（見原審卷第241、242頁），
      足見被告乙○○、戊○○2人並無不法詐欺犯意甚明，否
      則其等於貸得款項之後即可恝置不理，實無再正常繳納本
      金及利息，甚而還清所欠玉山銀行貸款之理。
    (4)準此，被告乙○○、戊○○既無意圖為自己不法所有之犯
      意，且前開所為又核與詐欺取財罪之構成要件尚屬有間，
      則揆諸前開最高法院判例意旨，自難以該罪相繩。
    2.關於使公務員登載不實部分：
    (1)按使公務員登載不實文書罪，係以使公務員登載之事項有
      所不實及足以生損害於公眾或他人，為其構成要件之一，
      此觀刑法第214條之規定甚明。苟其登載並無不實，復不
      足以生損害於公眾或他人，自無成立該罪之餘地，最高法
      院87年度台上字第3778號判決意旨可參。
    (2)再按地政機關於辦理登記時，僅須審核其形式上要件具備
      即可准許，對於當事人間之法律關係實質上是否真正，並
      無審認之責任與義務，實則，地政機關對於地政之管理範
      圍，亦僅以登記於外部之權利狀況為其對象，對於內部之
      權利義務關係，並無管理權責，司法院80年5月16日（80
      ）廳刑字第562號復臺灣高等法院函明示此旨。又按如登
      記原因證明文件為買賣契約書，需審核契約當事人有無行
      為能力、意思表示之認定（義務人親自到場或有無檢附印
      鑑證明書）、契約內容是否與登記資料相符等，係僅就其
      買賣契約書內容及檢附之證明文件予以書面審查，以確定
      登記事項及範圍，惟就買賣實際價金之實質審查，則非屬
      地政機關審查範圍。是以，被告2人雖於簽訂買賣契約後
      ，另行製作較實際買賣契約金額為高之契約，提出向玉山
      銀行、安泰銀行申請貸款，然既係確經上開銀行分別依其
      規定程序加以評估後，同意設定最高限額抵押權及核貸款
      項，則其顯示於外部之權利狀況，即合於地政機關對於本
      件房屋外部權利狀況之管理; 又該抵押權確屬存在，且就
      其擔保金額、存續期間等約定均經雙方合意，並無任何不
      實，對地政機關殊無何損害可言，自不得遽課被告乙○○
      、戊○○2人以使公務員登載不實之罪責。
    (3)復查，被告2人自95年8月間向玉山銀行及安泰銀行貸款以
      來，均正常繳納本金及利息，且所欠玉山銀行貸款部分並
      已清償完畢等情，既如前述，則系爭貸款案件對於玉山銀
      行及安泰銀行而言，自始至終均無不利，亦無任何損害可
      言。因此，本件並不符合刑法第214條足以生損害於他人
      之構成要件至明。
    (4)準此，被告2人於簽訂買賣契約後，另行製作較實際買賣
      契約金額為高之契約，提出向玉山銀行、安泰銀行申請貸
      款，經上開銀行同意核貸款項，並申請為最高限額抵押權
      登記等行為，既無使地政機關登載不實之事項，亦未足以
      生損害於公眾或他人，自無使公務員登載不實之犯行可言
      。
（四）綜上所述，本件檢察官所舉之證據，尚不足說服法院為不
      利於被告乙○○、戊○○涉犯刑法第339條第1項詐欺取財
      及同法第214條使公務員登載不實等罪之認定。此外，復
      查無其他積極證據，足資證明被告乙○○、戊○○有起訴
      意旨所指之此部分犯行，即屬不能證明被告2人犯罪，則
      揆諸首揭說明意旨，自應就此部分為被告乙○○、戊○○
      無罪之諭知。原審不察，就此部分逕為被告2人有罪之判
      決，尚有未洽。檢察官循告訴人之聲請上訴，其上訴意旨
      指摘原審判決就被告2人所犯詐欺取財犯罪部分，量刑均
      屬過輕，為無理由；惟被告乙○○、戊○○上訴意旨否認
      此部分犯罪，則有理由，自應由本院將原判決關於此部分
      予以撤銷，並為被告乙○○、戊○○2人無罪判決之諭知
      。
乙、維持原審無罪判決駁回檢察官上訴部分：
一、公訴意旨略以：被告乙○○、戊○○基於犯意聯絡，由被告
    戊○○在向不知情之王昌盛所索取影印之空白房地買賣契約
    書之賣方及付款約定條款等欄內簽署「辛○○」、「庚○○
    」之署押及刻印蓋章，偽造成如附表所示Ｂ、Ｃ、Ｄ契約後
    ，如前述持向玉山銀行及安泰銀行申請貸款，因認被告2人均
    另涉犯刑法第216條、第210條之行使偽造私文書罪嫌。
二、按犯罪事實應依證據認定之，無證據不得認定犯罪事實，刑
    事訴訟法第154條第2項定有明文。次按認定不利於被告之事
    實，須依積極證據，茍積極證據不足為不利於被告事實之認
    定時，即應為有利於被告之認定，更不必任何有利之證據；
    又刑事訴訟法上所謂認定犯罪事實之積極證據，係指適合於
    被告犯罪事實認定之積極證據而言，雖不以直接證據為限，
    間接證據亦包括在內，然而無論直接或間接證據，其為訴訟
    上之證明，須於通常一般之人均不致有所懷疑，而得確信其
    為真實之程度者，始得據為有罪之認定，倘其證明尚未達到
    此一程度，而有合理之懷疑存在而無從使事實審法院得有罪
    之確信時，即應由法院為諭知被告無罪之判決（最高法院40
    年台上字第86號、30年上字第816號、29年上字第3105號、7
    6年台上字第4986號判例意旨參照）。再按刑法第216條、第
    210條行使偽造私文書罪，應以行為人有行使偽造文書之行
    為及故意，始得以該罪相繩。
三、起訴意旨認被告2人此節涉犯行使偽造私文書罪嫌，無非係以
    證人即告訴人庚○○、辛○○，及證人即告訴人之代理人癸○○之證述，為其主要論據。
四、訊據被告乙○○、戊○○均堅詞否認有起訴意旨所指之行使
    偽造私文書犯行，辯稱：其等係經告訴人之代理人癸○○表
    示同意，始製作如附表所示Ｂ、Ｃ、Ｄ契約，持向玉山銀行
    及安泰銀行申請貸款等語。
五、經查：
（一）證人即告訴人庚○○、辛○○分別於偵查及原審證稱：本
      件買賣系爭房地過程，我等都沒有出面處理，都委由癸○○處理等語（見96年度偵字第4800號卷第71頁、原審卷第
      197、198頁）；又證人癸○○雖於偵查及原審均證稱從未
      同意被告2人以告訴人之名義另行製作價金較高之買賣契約
      向銀行貸款云云；惟查證人癸○○所述此節為不實，其與
      被告2人確有合意以不實房地買賣契約向銀行申請貸款之
      情，均如前述。
（二）又依卷附告訴人庚○○及辛○○授權癸○○之授權書，明
      載授權事項為有關系爭房地之出售、簽約、收款及一切相
      關事宜（見95年度他字第3386號卷第15至16頁），而告訴
      人復自承於本件買賣過程中，未曾親自出面與被告2人接
      洽等情，當足令被告2人主觀上認知癸○○係代告訴人表
      達同意另行製作房地買賣契約以便被告向銀行申請貸款，
      則被告2人既認知已得文書製作權人即告訴人之同意，而
      製作如附表所示Ｂ、Ｃ、Ｄ契約，自難認其等有何捏造告
      訴人名義而偽造文書並進而行使之犯罪故意，應不構成刑
      法行使偽造私文書罪。
六、綜上，本件檢察官所舉之證據，亦不足說服法院為不利於被
    告乙○○、戊○○2人涉犯刑法第216條、第210條行使偽造
    私文書罪之認定。此外，復查無其他積極證據，足資證明被
    告乙○○、戊○○有何起訴意旨所指此部分犯行，自屬不能
    證明被告2人犯罪。
七、原審揆諸前開說明意旨，就此部分諭知被告乙○○、戊○○
    無罪之判決，核無不合。檢察官循告訴人之聲請上訴，其上
    訴意旨仍認被告此部分所為，應構成刑法第216條、第210條
    之行使偽造私文書罪，而指摘原判決不當，本院認為無理由
    ，應予駁回。
據上論斷，應依刑事訴訟法第368條、第369條第1項前段、第364
條、第301條第1項前段，判決如主文。
本案經檢察官劉文水到庭執行職務。
中    華    民    國    98    年    9     月    15    日
                  刑事第一庭    審判長法  官  葉騰瑞
                                      法  官  莊明彰
                                      法  官  王炳梁
以上正本證明與原本無異。
行使偽造私文書部分，檢察官如不服本判決，應於收受送達後10
日內向本院提出上訴書狀，其未敘述上訴之理由者並得於提起上
訴後10日內向本院補提理由書（均須按他造當事人之人數附繕本
）「切勿逕送上級法院」。
其他部分不得上訴。
                                      書記官  陳佳伶
中    華    民    國    98    年    9     月    15    日
附件：
臺灣士林地方法院檢察署檢察官起訴書    96年度偵字第4800號
被      告  乙○○  女  52歲（民國○○年○月○○日生）
                    住臺北市○○區○○路57號4樓
                    國民身分證統一編號：Ｚ000000000 號
            戊○○  女  38歲（民國○○年○○月○○日生）
                    住臺北市○○區○○路57號3樓
                    國民身分證統一編號：Ｚ000000000號共同
選任辯護人鄭敏郎律師
上列被告等因偽造文書等案件，已經偵查終結，認應提起公訴，
茲將犯罪事實及證據並所犯法條分敘如下：
        犯罪事實
一、乙○○、戊○○於民國95年8月4日透過臺北市大同區○○○
    路65號1樓東森房屋中山捷運加盟店及其特約代書壬○○，
    仲介與庚○○、辛○○委任之癸○○簽訂不動產買賣契約書
    （下稱A契約），以新臺幣（下同）2,700萬元購買庚○○所
    有門牌號碼為臺北市○○區○○路73號9樓、辛○○所有門
    牌號碼為同路號10樓、10樓之2之土地及建物（下稱系爭房
    地），惟依簽約總價僅能向銀行貸款2,430萬元，為圖向銀
    行貸得更高之金額以支付買賣價金及裝潢費用，竟基於偽造
    文書之犯意聯絡，將戊○○向不知情之王昌盛（另為不起訴
    處分）索取之空白房地買賣契約書影印2份後，於95年8月間
    ，在不詳地點，由戊○○在前開3份空白房地買賣契約書之
    賣方欄內，偽簽「辛○○」、「庚○○」署押，並持於不詳
    時地偽刻之「辛○○」、「庚○○」印章蓋於上開賣方及付
    款約定條款等欄位，以偽造如附表所示之B契約、C契約、D
    契約。乙○○及戊○○另基於意圖為自己不法所有之犯意聯
    絡，分別於95年8月21日持附表所示B、C契約向玉山商業銀
    行民生分行（下稱玉山銀行）申請貸款，於95年8月23日持
    附表所示D契約向安泰商業銀行松山分行（下稱安泰銀行）
    申請貸款，致玉山銀行、安泰銀行陷於錯誤，而分別核貸1,
    980萬元、1,060萬元予乙○○、戊○○，並使臺北市建成地
    政事務所職員將此等不實事項登載於職務上製作之土地登記
    簿、建築改良物登記簿中，足生損害於地政機關對不動產資
    料管理之正確性、辛○○、庚○○本人及玉山銀行、安泰銀
    行對於核准貸款額度之正確性。
二、案經辛○○、庚○○訴由臺北市政府警察局士林分局報告偵
    辦。
        證據並所犯法條
一、證據清單與待證事實
   ┌──┬────────┬───────────────┐
   │編號│證據名稱        │待證事實                      │
   ├──┼────────┼───────────────┤
   │一  │被告乙○○、許多│1.證明被告2人與告訴人庚○○、 │
   │    │美之供述        │  辛○○之委任人癸○○於95年8 │
   │    │                │  月4日簽訂不動產買賣契約書(A │
   │    │                │  契約)，買賣價金為2,700萬元之│
   │    │                │  事實                        │
   │    │                │2.證明被告2人明知依A契約無法向│
   │    │                │  玉山銀行、安泰銀行分別貸得1,│
   │    │                │  980萬元、1,060萬元，為圖貸得│
   │    │                │  更高之金額而另行偽造附表所示│
   │    │                │  B 、C、D契約之事實。        │
   │    │                │3.證明B、C、D契約上之「辛○○ │
   │    │                │  」、「庚○○」之印文、署押為│
   │    │                │  戊○○偽造之事實。          │
   ├──┼────────┼───────────────┤
   │二  │告訴人辛○○、楊│1.證明真實之不動產買賣契約書(A│
   │    │榮家之指訴及證人│  契約)之買賣價金為2,700萬元之│
   │    │癸○○之證述    │  事實                        │
   │    │                │2.證明已持A契約向友聯產物保險 │
   │    │                │  公司投保履約保證險，故無由亦│
   │    │                │  不曾同意或授權被告另行製作不│
   │    │                │  實之房屋買賣契約書辦理較高貸│
   │    │                │  款之事實                    │
   │    │                │3.證明附表B、C、D契約書上「蔡 │
   │    │                │  幸容」、「庚○○」之印文及署│
   │    │                │  押係被偽造之事實            │
   ├──┼────────┼───────────────┤
   │三  │證人壬○○之證言│1.證明被告2人與告訴人庚○○、 │
   │    │                │  辛○○於95年8月4日簽訂之不動│
   │    │                │  產買賣契約書上之買賣價金為2,│
   │    │                │  700萬元（A契約）之事實。    │
   │    │                │2.證明被告戊○○為向銀行貸得較│
   │    │                │  多款項，製作附表所示B、C、D │
   │    │                │  契約後，因不知銀行電話，將之│
   │    │                │  傳真予我，由我代轉給銀行辦理│
   │    │                │  貸款之事實。                │
   ├──┼────────┼───────────────┤
   │四  │證人丁○○即東森│證明受庚○○、辛○○委託代售系│
   │    │房屋中山捷運加盟│爭房地，於95年8月4日出售予被告│
   │    │店營業員之證言  │2人，買賣價金為2,700萬元之事實│
   │    │                │。                            │
   ├──┼────────┼───────────────┤
   │五  │證人玉山銀行帳務│1.證明被告2人於95年8月21日持附│
   │    │主管蔡怡鈞、房屋│  表所示之B、C契約向玉山銀行申│
   │    │貸款承辦人陳國銘│  請貸款，銀行於95年9月6日以1,│
   │    │之證述          │  980萬元核撥貸款至被告乙○○ │
   │    │                │  之帳戶內之事實。            │
   │    │                │2.證明玉山銀行係根據總行估價中│
   │    │                │  心之鑑估、客戶提供之房地買賣│
   │    │                │  契約書內買賣價金及客戶本身資│
   │    │                │  力綜合評估核撥貸款，但貸放金│
   │    │                │  額絕不會超過買賣價金之事實。│
   ├──┼────────┼───────────────┤
   │六  │證人安泰銀行經理│1.證明被告2人於95年8月23日持附│
   │    │徐明山之證述    │  表所示偽造之D契約向安泰銀行 │
   │    │                │  申請貸款，銀行於95年9月6日以│
   │    │                │  1060萬元核撥貸款至被告戊○○│
   │    │                │  之帳戶內之事實。            │
   │    │                │2.證明房貸之核撥，係由安泰銀行│
   │    │                │  分行經辦人員先對客戶徵信，參│
   │    │                │  考擔保品附近房價，再送總行鑑│
   │    │                │  價中心做最後鑑價，客戶提供之│
   │    │                │  房地買賣契約僅供參考，但貸款│
   │    │                │  額度絕不會超過買賣價金之事實│
   │    │                │  。                          │
   ├──┼────────┼───────────────┤
   │七  │臺北市建成地政事│1.證明被告乙○○分別於95年9月 │
   │    │務所96年1月2日北│  12、13日就系爭房地中9樓、10 │
   │    │市建地三字第0953│  樓完成抵押權設定登記之事實。│
   │    │1987400號函暨附 │2.證明被告戊○○於95年9月13日 │
   │    │件              │  就系爭房地中10樓之2完成抵押 │
   │    │                │  權設定登記之事實。          │
   ├──┼────────┼───────────────┤
   │八  │玉山銀行96年3月2│證明被告乙○○持附表所示B、C契│
   │    │日玉山民生（消）│約於95年8月21日向玉山銀行分別 │
   │    │字第07030202號函│申請980萬、1,000萬元之房屋貸款│
   │    │暨附件          │，玉山銀行於95年9月6日核准貸款│
   │    │                │之事實。                      │
   ├──┼────────┼───────────────┤
   │九  │安泰銀行96年1月 │證明被告戊○○持附表所示D契約 │
   │    │17日（96）安松山│於95年8月23日向安泰銀行申請1,0│
   │    │字第0966000001號│60萬元之房屋貸款，安泰銀行於95│
   │    │函暨附件        │年9月6日核准貸款之事實。      │
   ├──┼────────┼───────────────┤
   │十  │95年8月4日簽訂買│證明被告2人與庚○○、辛○○於 │
   │    │賣價金為2700萬元│95年8月4日簽訂之不動產買賣契約│
   │    │之不動產買賣契約│書上買賣價金係2,700萬元之事實 │
   │    │書1份           │。                            │
   └──┴────────┴───────────────┘
二、核被告乙○○、戊○○所為，係犯刑法第216條、第210條之
    行使偽造私文書罪嫌、第339條第1項之詐欺取財等罪嫌。被
    告2人偽造署押之行為，係偽造私文書之階段行為，其偽造
    私文書後復加以行使，該偽造私文書之低度行為，為行使偽
    造私文書之高度行為所吸收，均不另論罪。被告2人有犯意
    聯絡及行為分擔，請論以共同正犯。又其所犯之行使偽造私
    文書罪嫌、2次詐欺取財罪嫌罪嫌，犯意各別，行為互殊，
    請予分論併罰。偽刻之印章及偽造之印文及署押，併請依法
    宣告沒收。
三、依刑事訴訟法第251條第1項提起公訴。
        此  致
臺灣士林地方法院
中    華    民    國    96    年    12    月    26    日
                                     檢 察 官 蘇 怡 文
本件正本證明與原本無異
中    華    民    國    97    年    1    月    4    日
                                     書 記 官
參考法條：
中華民國刑法第216條（行使偽造變造或登載不實之文書罪）
行使第210條至第215條之文書者，依偽造、變造文書或登載不實
事項或使登載不實事項之規定處斷。
中華民國刑法第210條（偽造變造私文書罪）
偽造、變造私文書，足以生損害於公眾或他人者，處5年以下有
期徒刑。
中華民國刑法第339條（普通詐欺罪）
意圖為自己或第三人不法之所有，以詐術使人將本人或第三人
之物交付者，處5年以下有期徒刑、拘役或科或併科1千元以下罰
金。
以前項方法得財產上不法之利益或使第三人得之者，亦同。
前二項之未遂犯罰之。
附表：
   ┌──┬───────┬───┬───┬────┐
   │契約│買賣標的物    │買方  │賣方  │價金    │
   │名稱│              │      │      │        │
   ├──┼───────┼───┼───┼────┤
   │B   │臺北市大同區太│乙○○│庚○○│1250萬元│
   │契約│原路73號9樓   │      │      │        │
   ├──┼───────┼───┼───┼────┤
   │C   │臺北市大同區太│乙○○│辛○○│1270萬元│
   │契約│原路73號10樓  │      │      │        │
   ├──┼───────┼───┼───┼────┤
   │D   │臺北市大同區太│戊○○│辛○○│1490萬元│
   │契約│原路73號10樓之│      │      │        │
   │    │2             │      │      │        │
   └──┴───────┴───┴───┴────┘


司法院資訊處製作；財團法人民間司法改革基金會備份。
